臺灣臺中地方法院民事判決　94年度婚字第172號
原　　　告　　丁○○
訴訟代理人　　賴書貞律師
被　　　告　　丙○○
訴訟代理人　　吳紹貴律師
複　代理人　　林正雄律師
上列當事人間離婚事件，本院於民國九十四年六月十三日言詞辯
論終結，判決如下：
    主  文
准原告與被告離婚。
對於兩造所生未成年子女戊○○權利義務之行使或負擔，由原告
任之。
訴訟費用由被告負擔。
    事實及理由
壹、原告主張：兩造於民國八十四年一月二日結婚，婚後育有子
    ，以兩造之收入，尚可應付房貸、車貸及家庭開銷，但嗣後
    被告收入逐漸不穩定，甚至有兩年幾乎完全無收入，然在此
    期間，被告花費卻異常驚人，信用卡一張張刷暴，電信費用
    每月經常高達新台幣（下同）數千元甚至上萬元，油錢每月
    亦要七、八千元，甚至開始借信貸，雖原告多次與被告溝通
    ，惟被告依舊故我，例如：被告自費參加美國ＭＤＲＴ（保
    險從事人員之年度大型會議），住宿每晚七千元之希爾頓飯
    店，機票亦是商務艙，一趟美國行便花了十幾萬元；去香港
    亦是住宿每晚一萬二千元之飯店；催眠課程四萬五千元；其
    他奢侈品如數位相機、Ｖ８等，被告亦不缺，最高一個月支
    出費用高達十四萬元，逼得原告不得不去借高利率信貸，以
    債養債結果，被告名下貸款已超過百萬，而原告名下貸款含
    房貸、信貸則高達五百十萬元，沉重之經濟負擔已使原告無
    法喘息，兩造更因家中經濟問題發生多次爭執。復原告在工
    作上有一位談得來之異性友人，原告對其存有好感，但不清
    楚這種感覺為何，一方面亦覺不妥，便於九十三年八月二十
    七日尋求被告之分析與協助，然被告完全不聽原告解釋，便
    一口咬定原告外遇，揚言如原告不認錯，便欲殺害原告。同
    年九月十四日，原告不堪折磨表示要離婚，被告要原告打消
    離婚想法，原告不肯，被告竟拿出剪刀，原告奮力搶奪，被
    告又去廚房拿了幾把刀放置塑膠袋裡，並將自己鎖於三樓房
    間內，嗣原告親友在兩造無法溝通之情況下，帶著原告離開
    ；同年月十六日，被告又至原告胞弟家中強行要將原告帶走
    。兩造婚後因被告工作、不當消費、債務等相關問題時生爭
    執，顯見兩造婚後感情不睦，生活細節多所不合已久，又被
    告面對爭執時，不僅多次在言語上以生命威脅，甚至演變成
    實際行動，足見兩造激烈之爭執，已危及婚姻關係之維繫，
    兩造互信、互愛之感情基礎已失，已生不可彌補之裂痕，依
    一般人之生活經驗，顯然難期修復，兩造共同生活之婚姻目
    的已不能達成，客觀上無回復共同生活之可能，強予維持兩
    造婚姻之名，並無法改善兩造之關係，爰依民法第一千零五
    十二條第一項第三款及第二項之規定，請求判決兩造離婚。
    併為兩造子女戊○○之最佳利益，請求判決未成年子女戊○○權利義務之行使或負擔，由原告任之。並聲明如主文所示
    。
貳、被告則以：兩造婚姻關係存續中，並育有子女戊○○一人。
    原告之前於○○○○商業銀行工作，因不堪面臨工作本身之
    業績壓力，而於九十三年五月底離開原本之工作崗位，加入
    被告所從事之○○○○保險股份有限公司工作，二人共創保
    險事業，並於九十三年七、八月份創造出當月佣金收入達一
    百萬元以上之成績，原告將經濟壓力指摘為被告之過失，顯
    無理由。此外，原告指陳被告花費驚人，信用卡一張張刷暴
    、每月電信費用、油錢數千元、參加ＭＤＲＴ大會、購買數
    位相機、Ｖ８等奢侈品，導致原告必須去信貸云云，然被告
    並無原告所述恣意花費之情形，電信費用於家中之電話均是
    原告與其朋友、家人、同事聯絡之用；油錢費用亦是被告工
    作須常拜訪客戶所必要，且未逾必要合理之範疇；購買數位
    相機、Ｖ８等亦非奢侈品，此為現代社會小家庭中常有之生
    活家電用品；至於被告參加ＭＤＲＴ大會，一則係在原告之
    鼓勵下參加，二則ＭＤＲＴ係保險從業人員榮譽表徵之一，
    況對被告日後所從事之保險工作亦有相當之助益，此種投資
    於自己身上之自我成長，豈能認為是奢侈浪費呢？九十三年
    八月二十七日晚間，被告原已就寢，忽被原告喚醒，要求被
    告接收電子郵件，原告所郵寄予被告之電子郵件竟表示「悄
    悄喜歡一個人已經很久了」，且與對方互訴情衷，對方也有
    相同之感覺，「有了與對方相談的機會，才發現我的心情對
    方也有」，「是一種很深的思念」，原告竟問被告「我真的
    可以再愛一個人嗎？」，這對被告而言，真是情何以堪！之
    後，原告動輒要求被告與其離婚，並曾口頭或以行動欲自我
    了斷，被告為緩和原告情緒，並為顧及原告安危，請原告家
    人於九十三年九月將原告接回，然嗣後被告多次前往原告娘
    家欲接回原告，皆遭原告拒絕。兩造子女戊○○現年四歲，
    平日多委由保姆照顧，惟原告離開迄今，未對被告父子聞問
    ，然被告希望原告回來之心並無改變。綜上，被告未對原告
    有何肢體或精神上之虐待，更遑論有何不堪同居之情形，兩
    造婚姻亦未達倘處於同一境況，任何人均將喪失維持婚姻希
    望之程度，且兩造之婚姻亦非全無回復之希望等語，資為抗
    辯。並聲明：原告之訴駁回。
、得心證之理由：
一、離婚部分：
  (一)原告主張兩造現婚姻關係存續中，並育有子女戊○○一人，
    兩造自九十三年九月十四日分居迄今等事實，業據原告提出
    之主張為真實，
  (二)經查，原告主張被告花費驚人，信用卡一張張刷暴，電信費
    用每月經常數千元甚至上萬元，油錢每月亦要七、八千元，
    甚至開始借信貸，雖原告多次與被告溝通，惟被告依舊故我
    ，例如：被告自費參加美國ＭＤＲＴ（保險從事人員之年度
    大型會議），住宿每晚七千元之希爾頓飯店，機票亦是商務
    艙，一趟美國行便花了十幾萬元；去香港亦是住宿每晚一萬
    二千元之飯店；催眠課程四萬五千元；其他奢侈品如數位相
    機、Ｖ８等，被告亦不缺等語，被告則以電信費用於家中之
    電話均是原告與其朋友、家人、同事聯絡之用；油錢費用亦
    是被告工作須常拜訪客戶所必要，且未逾必要合理之範疇；
    購買數位相機、Ｖ８等亦非奢侈品，此為現代社會小家庭中
    常有之生活家電用品；至於被告參加ＭＤＲＴ大會，一則係
    在原告之鼓勵下參加，二則ＭＤＲＴ係保險從業人員榮譽表
    徵之一，況對被告日後所從事之保險工作亦有相當之助益，
    此種投資於自己身上之自我成長，豈能認為是奢侈浪費抗辯
    ，足見兩造金錢價值觀及對於家中財務之規劃，存有重大歧
    見，無法達成一致，而彼此間又未能徹底解決矛盾衝突之根
    源，致屢生爭執，是以兩造於婚姻中缺乏良好之感情基礎；
    次查，原告因於工作上有一位談得來之異性友人，原告對其
    有好感，於九十三年八月二十七日將內心之想法寫於電子郵
    件上寄給被告，為兩造所不爭執，並有該電子郵件複本在卷
    可稽，該內容固書寫「在心中悄悄喜歡一個人，已經很久了
    ，：：有了與對方深談的機會才發現我的心情對方也有，：
    ：我真的可以再愛一個人嗎？希望可以給我答案」等語，惟
    同時亦有「不想讓這樣的結果傷害任何人：：，今晚鼓起勇
    氣寫了這封信給你，不自覺的眼淚跟著灑了下來，因為我沒
    有人可以講了，可以告訴我，：：期待你伸出援手，無助的
    我」等語，顯示原告內心之矛盾掙扎，在客觀上雖對被告足
    以造成打擊，惟其同時向被告尋求支持，仍未關閉彼此溝通
    之管道，惜兩造均未再為妥適之處理，致兩造婚姻陷入更大
    之危機。再查，原告主張九十三年九月十四日，其因不堪折
    磨表示要離婚，被告要原告打消離婚想法，原告不肯，被告
    竟拿出剪刀，原告奮力搶奪，被告又去廚房拿了幾把刀放置
    塑膠袋裡，並將自己鎖於三樓房間內，嗣原告親友在兩造無
    法溝通之情況下，帶著原告離開，同年月十六日，被告又至
    原告胞弟家中強行要將原告帶走等情，業據證人即原告胞弟
    乙○○到庭證述稱：「九月十四日我姐夫又打電話說我姊姊
    要求離婚，叫我在兩點之前過去他才要簽字，我們一家人就
    到他家去，我們到的時候，我姊姊在樓下，我姐夫在樓上，
    我姊姊的態度很害怕、驚慌的樣子，但我也不知道他們發生
    什麼事，我們就叫我姐夫下來，我姐夫的情緒不是很穩定，
    他說我姊姊吵著要離婚，他就要求我們把姊姊帶回家，我們
    就把姊姊帶到我家去。九月十六日晚上我姐夫和保母的先生
    到我家，我認為他們想要談和解、想要把我姐帶回去，我們
    就坐下來談，我姊姊不願意回去，我姊姊會害怕，我們也會
    擔心，我們希望他們情緒平靜之後再回去，他就想要進來房
    間把我姊姊帶走，並且情緒激動，我說我要請警察來，我姐
    夫說請警察來都沒用，然後保母的先生也看不下去，來把姐
    夫拉住，後來談到凌晨一、兩點他們就回去。我曾經在我姐
    夫家住過半年，我曾經看過他們爭執的情形，我姐夫如果發
    脾氣會很激動、講話很大聲。」、證人即原告母親甲○○亦
    到庭證述稱：「九月十四日那天我們去的時候，我看到原告
    在樓下，神色很驚恐，原告告訴我說被告有拿刀子去三樓，
    我就叫他弟弟去樓上叫被告下來，後來被告下來的時候，原
    告嚇得手發抖，被告說原告要離婚，被告也願意順原告的意
    ，九月十六日被告和保母的先生到家裡來，原告躲到房間裡
    去，並且說她不敢回去，被告並想要強迫原告回去」，審酌
    證人乙○○、甲○○均為兩造至親，對於兩造之婚姻生活，
    應甚為了解，其二人所為之證言，應值採信。揆諸證人乙○○、甲○○上開證詞，益證兩造在九十三年八月後，已無法
    再冷靜溝通，而改以非理性之態度面對問題，放任爭吵、衝
    突之情形發生。
  (三)按民法第一千零五十二條第二項所稱「有前項以外之重大事
    由，難以維持婚姻者」，乃抽象的、概括的離婚事由，係民
    法親屬編於七十四年修正時，為因應實際需要，參酌各國立
    法例，導入破綻主義思想所增設。但其事由應由夫妻之一方
    負責者，僅他方得請求離婚，是其所採者為消極破綻主義精
    神，而非積極破綻主義。關於是否為難以維持婚姻之重大事
    由，其判斷標準為婚姻是否已生破綻而無回復之希望。而婚
    姻是否已生破綻而無回復之希望，則應依客觀的標準，即難
    以維持婚姻之事實，是否已達於倘處於同一境況，任何人均
    將喪失維持婚姻意欲之程度而定。至於同條但書所規定「難
    以維持婚姻之重大事由應由夫妻之一方負責者，僅他方得請
    求離婚」，乃因如肯定有責配偶之離婚請求，無異承認恣意
    離婚，破壞婚姻秩序，且有背於道義，尤其違反自己清白
    (clean hands)之法理，有欠公允，同時亦與國民之法感情
    及倫理觀念不合，因而採消極破綻主義。然若夫妻雙方均為
    有責時，則應衡量比較雙方之有責程度，而許責任較輕之一
    方向應負主要責任之他方請求離婚，以符合公平（最高法院
    九十一年臺上字第二０二三號判決意旨參照）。本件兩造婚
    後因金錢觀念差異而屢因家中經濟起爭執，致兩造感情不睦
    ，惟夫妻來自不同家庭，其成長背景有異，無法期待對方凡
    事盡如己意，夫妻間唯有保有互信、互敬、互諒，遇有爭執
    ，應出於理性溝通方式，方屬正途。復兩造自九十三年九月
    十四日分居，分居期間，兩造並未因此有所省思，不圖謀求
    妥善維繫彼此情感及維持家庭生活之方式，未積極溝通、尋
    求解決，顯見雙方對於婚姻之維繫均未著力，是迄今仍處於
    同居狀態，顯然兩造均怠於努力維護兩造之婚姻幸福和諧，
    客觀上又有分居之事實，任何人處於兩造同一境況，均難期
    待婚姻之繼續，足認兩造間婚姻所生之破綻已無回復之希望
    ，堪信本件兩造間確有難以維持婚姻之重大事由存在，而難
    以繼續彼此之共同婚姻生活無疑，而就造成兩造婚姻難以維
    持之離婚事由觀之，兩造過失責任相當。故原告請求依民法
    第一千零五十二條第二項規定請求離婚，應予准許。本件既
    准兩造離婚，則原告依民法第一千零五十二條第一項第三款
    規定訴請離婚，為請求權之競合，本院自毋庸再予審認，附
    此敘明。
二、關於未成年子女權利義務之行使或負擔方面：
  (一)按夫妻離婚後，對於未成年子女權利義務之行使或負擔，依
    協議由一方或雙方共同任之。未為協議或協議不成者，法院
    得依夫妻之一方、主管機關、社會福利機構或其他利害關係
    人之請求或依職權酌定之，民法第一千零五十五條第一項定
    有明文。又法院為民法第一千零五十五條之裁判時，應依子
    尤應注意左列事項：一、子女之年齡、性別、人數及健康情
    形。二、子女之意願及人格發展之需要。三、父母之年齡、
    職業、品行、健康情形、經濟能力及生活狀況。四、父母保
    護、教養子女之意願態度。五、父母子女間或未成年子女與
    其他共同生活之人間之感情狀況，民法第一千零五十五條之
    一，亦定有明文。
  (二)本件兩造婚後育有未成年子女戊○○，兩造於本件審理終結
    前，對於未成年子女戊○○未為協議由一方或雙方共同任監
    護人，本院自得依請求酌定。經本院依職權函請財團法人臺
    灣兒童暨家庭扶助基金會臺中縣、臺中市分事務所就兩造離
    婚後子女權利義務行使負擔提出訪視調查報告，其中就原告
    部分，台中市分事務所訪視結果略以：１案母（即原告）目
    前正積極找金融機構之工作，以提供案主基本生活及物質。
    ２案母具有養育經驗及溝通、管教案主的技巧與能力，家人
    也願意配合協助。３案母家中空間充足、環境良好，適合案
    主未來生活與成長等語，此有該所九十四年四月二十日（九
    四）台童中扶字第二三六號函暨所附訪視報告可參；就被告
    部分，臺中縣分事務所訪視結果略以：一、經由訪視過程，
    訪視社工人員建議：甲、親友資源方面：案父因個性使然，
    不輕言求助，在親友資源系統上的運用，觀察案父較為薄落
    。乙、經濟條件：案父現從事的工作有數十年經驗，而案父
    的工作在協助人理財、風險規劃評估在經濟能力及規劃上有
    其專業，依案父目前收入可維持基本生活支出及案童所需。
    丙、情感支持上：案童自小由案父母及褓姆照顧帶大，對案
    童個性瞭解，也能提供案童情感支持，親子感情連結強。目
    前案母不在案童身邊，親子關係疏離。社工員訪視時見案父
    與案童肢體互動良好、親密。丁、親職教育的提供：據案父
    陳述案母離家、目前有憂鬱症，又有一次婚外情等不當行為
    ，而案母離家後，與案童關係疏遠，實在親職教育的提供上
    是不足的。案父自認有良好的親職教育觀念，碰到育兒問題
    也會尋求親友支持，較案母用心照顧案童。戊、撫育照顧：
    案童自小即由案父母照顧，目前案母離家自己及褓姆夫妻是
    案童的主要撫育者，而案母對案童的撫育偶爾為之，依案母
    言要選擇自由生活模式，目前已未實際參與案童的成長，非
    適當的照顧者。二、會面與探視權方面：１案父反對離婚，
    因此對探視權方面不願回應，僅表示依目前的生活模式不會
    何證據下，依案母要離婚便判決離婚。因此當離婚訴訟駁回
    時，將會要求案母履行夫妻義務。三、其他建議：甲、經濟
    壓力：案父針對財務方面未具體告知，有部分也拒絕回應，
    僅表示目前連房貸負債五百多萬元。依此評估，未來案父在
    經濟上確有壓力在。乙、身體狀況：案父母的身體狀況皆不
    佳，而案父心臟方面的疾病宜持續就醫治療以控制病情，。
    依案父言目前從養生保健品已加強體能，評估案父在此方面
    有病識感也願意配合醫療。丙、心理狀況：案父母婚姻發生
    危機後，案父有憂鬱症傾向，身體也發出警訊。雖然案父表
    示目前身心狀況是自己可掌控，從案父母婚姻史及案父個性
    等面向評估，案父宜接受心理諮詢，才能從婚姻關係危機中
    復原等語，此有該所九十四年五月二十日台童中縣收監字第
    九四０二八二號函文所附訪視報告乙份在卷可稽。
  (三)綜上各情，參互以觀，本院認雖兩造均有照顧子女之意願，
    然在雙親家庭中成長之孩童，母親之角色有其獨特之女性人
    格特質，最能了解小孩在生活上之需要，母親亦往往較能照
    顧小孩的生活起居，再者，對於親子關係方面，母親亦往往
    較父親更能促進親子間之互動溝通，而父親若要取代母親的
    功能角色，即便花極大功夫與時間，亦恐不能扮演好母親之
    角色，因在本質上，父親與母親在家庭中係處於完全不同的
    角色扮演功能；此外，原告目前雖無經濟來源，然其娘家親
    友願意協助照顧子女，且兩造既身為子女之父母，自不因兩
    造離婚與否而更易，不論有無擔任未成年人親權行使之一方
    ，均應支付子女之扶養費，是縱被告未任子女之親權，亦有
    支付子女之生活及教育費用之義務。從而，本院斟酌子女之
    最佳利益，為提供子女安全、關愛之生活教養環境，爰將對
    於兩造所生之未成年子女戊○○權利義務之行使或負擔，酌
    定由原告任之。
肆、本件事證已臻明確，兩造其餘攻擊防禦方法及舉證，核與
    本件判決結果不生影響，無一一審究之必要，併此敘明。
伍、訴訟費用負擔之依據：民事訴訟法第七十八條
中　　華　　民　　國　　94　　年　　6 　　月　　30　　日
                  家事法庭    法　官　陳宗賢
以上正本係照原本作成。
如對本判決上訴，須於判決送達後二十日之不變期間內，向本院
提出上訴狀。
中　　華　　民　　國　　94　　年　　6 　　月　　30　　日
                              書記官　王崑煜